【裁判字號】    95,上更(一),10
【裁判日期】    951020
【裁判案由】    違反著作權法
【裁判全文】
臺灣高等法院刑事判決              95年度上更(一)字第10號
上  訴  人
即  被  告  戊○○
選任辯護人  李威廷律師
            許獻進律師
上列上訴人因違反著作權法案件，不服臺灣臺北地方法院92年度
訴字第447號，中華民國93年2月5日第一審判決（起訴案號：臺
灣臺北地方法院檢察署91年度偵字第2552號），提起上訴，本院
判決後，經最高法院發回，本院判決如下：
    主  文
原判決關於戊○○部分撤銷。
戊○○無罪。
    理  由
一、公訴意旨略以：被告戊○○為威翰資訊網路股份有公司（下
    稱威翰公司）負責人，於民國（下同）八十九年十一月十日
    ，在台北市○○○路○段一四二號二樓，與華安聯網科技股
    份有限公司（下稱華安公司）簽訂契約，共同合作開發庚○○○○○，雙方約定由華安公司提供「CA認證存證系統」之
    所有軟體開發介面（API）、Demo Kit、SDK Manual以及Cli
    ent端安控原始碼予威翰公司，以利威翰公司開發庚○○○○○之用，且未經華安公司之授權，不得將華安公司所提供
    之甲○○○○○○○○○之所有軟體開發介面（API）、Dem
    o Kit、SDK Manual以及Client端安控原始碼，洩露予第三
    人，詎戊○○意圖銷售，明知上開軟體之著作權為華安公司
    所有，未經華安公司同意，即擅自重製上開軟體，並售予第
    三人平實數位股份有限公司（下稱平實公司）及吉的堡兒童
    教育網站等二十餘家公司，嗣經華安公司購得平實公司於便
    利商店所公開販售之UPASS己○○○○，經檢視其程式碼後
    ，始發現上情等情，因認被告戊○○涉有修正前著作權法第
    九十一條第二項之罪嫌。
二、按犯罪事實應依證據認定之，無證據不得推定其犯罪事實，
    刑事訴訟法第一百五十四條第二項定有明文。又認定犯罪事
    實所憑之證據，雖不以直接證據為限，間接證據亦包括在內
    ，然而無論直接或間接證據，其為訴訟上之證明，須於通常
    一般之人均不致有所懷疑，而得確信其為真實之程度者，始
    得據為有罪之認定，倘其證明尚未達到此一程度，而有合理
    之懷疑存在時，事實審法院在心證上無從為有罪之確信，自
    應為無罪之判決（參見最高法院七十六年度台上字第四九八
    六號判例意旨）。
三、訊據上訴人即被告戊○○對於其擔任威翰公司執行副總經理
    時（戊○○嗣後擔任威翰公司之負責人），曾代表威翰公司
    與告訴人華安公司簽立合作契約書，約定共同開發庚○○○○○，威翰公司取得華安公司提供之客戶端（即Client）安
    控軟體原始碼後（以下簡稱安控軟體），再製作己○○○○
    光碟經由平實數位網路公司販售等情，固均坦承不諱，惟堅
    決否認有違反著作權法之犯行，辯稱：威翰公司利用華安公
    司提供之客戶端安控軟體原始碼自行開發完成己○○○○，
    華安公司之安控軟體無儲值功能，且係以讀卡機讀取，威翰
    公司改作之安控軟體具有儲值功能且以光碟讀取，並非實質
    相似之重製物；威翰公司依約有利用華安公司提供之安控軟
    體之權，在達成契約目的之必要範圍內自已獲得「重製」或
    「改作」之授權，況如威翰公司如不能以重製或改作方式利
    用華安公司提供之軟體，華安公司又何須提供原始碼？由此
    可證已有華安公司之默示授權；又威翰公司製作販賣之己○○○○內除安控軟體外，尚有數位憑證檔，而威翰公司並無
    製作或修改憑證檔之能力，每一張己○○○○之憑證檔均係
    由華安公司以電子郵件（email）方式傳送提供，且威翰公
    司之己○○○○儲值認證系統仍須連線至華安公司之「CA認
    證存證系統」做身份確認，另華安公司曾應威翰公司要求提
    供分別命名為「Test 1」及「Peacead」共二萬份之憑證檔
    與威翰公司製作己○○○○，該數量顯然並非供測試之用，
    由此亦可見華安公司同意威翰公司製作販賣己○○○○，被
    告自無違反著作權犯行等語。經查：
  (一)關於公訴意旨指稱被告未經告訴人華安公司之授權，擅自重
    製CA認證存證系統之所有軟體開發介面（API）、Demo Kit
    、SDK Manual等三種軟體部分，據告訴代理人丁○○於原審
    供稱：起訴書之軟體可分為認證存證系統軟體及客戶端安控
    軟體，本件被告並未重製CA認證存證系統軟體，僅重製客戶
    端安控軟體等語綦詳（見原審卷第四０頁），告訴代理人溫
    美惠律師於原審亦陳稱：「事實上本件所涉犯重製的軟體應
    該要排除起訴書上所說的主機端，API、Demo Kit 及工具指
    南，被告有重製的僅只有客戶端的安控軟體，．．．」等語
    明確（見原審卷第一三八頁），此部分顯然不能證明被告有
    公訴人所指之上開犯行，已極為灼然。
  (二)告訴人華安公司主張系爭客戶端安控軟體係華安公司擁有著
    作權之電腦程式著作乙節，業為被告所不爭執。又威翰公司
    係依據華安公司提供之客戶端安控軟體原始碼修改成光碟機
    版本之己○○○○等事實，亦為被告供承不諱，核與證人即
    被告公司研發部主管乙○○、及告訴人華安公司技術部門經
    理丙○○證述之情節相符，另威翰公司出售之UPASS 己○○○○經檢察官當庭勘驗結果，檔案內記載軟體商為華安公司
    之英文字樣等情，亦有勘驗筆錄（九十年度他字第二九八三
    號卷第三十四頁）、及UPASS 己○○○○程式碼解譯等畫面
    資料附卷可參。被告雖辯稱其製作販賣之己○○○○內之安
    控軟體並非告訴人之安控軟體之重製物等語。然查告訴人公
    司之認證系統，其運作方式係由消費者取得告訴人公司發行
    之IC卡，透過讀卡機讀取IC卡內之交易憑證，藉由IC卡內之
    客戶端安控軟體與告訴人公司主機端之認證伺服器連接，認
    證伺服器確認該交易憑證無誤後，即予以身分認證等情，業
    據告訴代理人陳述甚詳（見原審卷第三七頁至第四０頁、第
    七四頁），顯見消費端之安控軟體功能在於與主機端之告訴
    人公司認證系統連線，此亦為被告所是認（見原審卷第一三
    七、一三八頁），故縱使威翰公司將客戶端安控軟體置於光
    碟片內，改由光碟機來讀取交易憑證，然仍須連線至主機端
    認證伺服器認證後始能發揮功效，顯見其必須有告訴人公司
    之本件客戶端安控軟體，始能達到上開目的，亦即被告威翰
    公司所販售之己○○○○內安控軟體之主要功能既在於與告
    訴人公司之認證伺服器連線，則即使改為由光碟機讀取，仍
    因重要構成部分有「實質近似」而構成重製無誤。況著作權
    法第三條第一項第十一款所謂「改作」係指以翻譯、編曲、
    改寫、拍攝影片或其他方法就原著作另為創作者而言，本件
    告訴代理人丁○○指稱：「（你們提供的安控軟體是否本來
    只能用在讀卡機上？）可以放在讀卡機，也可放在磁碟機或
    電腦硬碟上，所以這個案子只是把我們放在磁碟片或硬碟的
    改成放在光碟片」、「（修改成可以放在光碟片，主要是誰
    修改的？）主要是我們修改的，只是改動幾個字而已，只是
    把原來Ａ或Ｃ磁碟機改成Ｄ磁碟機而已」等語（見原審卷第
    七七頁），證人乙○○證稱：「．．．安控軟體我們的定位
    就是剛剛證人丙○○所說的那四個檔案，這也是告訴人告訴
    我們的安控軟體」（見原審卷第八七頁），證人丙○○證稱
    ：「被告的交易卡去安裝時，安裝出來會有四個檔案在使用
    者的電腦裡，一個檔案就是RAOBJECT.OCX，另一個檔案是
    BULL CSP.DLL．．．另外還有兩個檔案是法國BULL公司所提
    供的執行碼．．．」、「（認證存證改成光碟機讀取要改哪
    些程式？）RAOBJECT.OCX軟體要改一個字，改光碟機名稱，
    BULLCS.DLL改成要讀光碟片的檔案」等語（見原審卷第八三
     、八五頁），則被告公司所發行之己○○○○內客戶端安
    控軟體，既然僅係將告訴人公司之客戶端安控軟體為少部分
    修改，將程式指向光碟機讀取即可，自難謂該客戶端安控軟
    體有何新的創意而構成「改作」，是被告辯稱威翰公司製作
    之己○○○○內之安控軟體係其所改作，擁有獨立之著作權
    保護乙節，尚無可採。
  (三)被告所製造之己○○○○內之安控軟體雖係華安公司提供之
    安控軟體之重製物，然而被告有無違反著作權法之犯行，仍
    應依嚴格之證據予以證明。查：
  威翰公司與華安公司於八十九年十一月十日訂立之合作契約
    書（他字卷第五頁），僅於第一條內約定雙方合作事項內容
    及權利義務關係，該條全文如下：「第一條：合作事項：(一)
    甲方負責事項：甲方（威翰公司）將遵守智慧財產權之規範
    ，未經乙方（華安公司）授權，不得將下述條款中乙方所提
    供與甲方之軟體內容洩漏給第三人。(二)乙方負責事項：(1)乙
    方同意免費提供一套『CA認證存證系統』予甲方，並於『合
    作契約書』簽訂日起七日內，協助甲方架設之。(2)乙方負責
    事項：乙方同意提供其『CA認證系統』之所有軟體開發介面
    （API）、Demo Kit、SDK Manual以及Client端安控原始碼
    予甲方，以甲方開發之用。(3)乙方同意提供甲方在整合系統
    所需之技術支援，以及系統安裝後之技術諮詢及版本更新等
    事項。』，此外，對於告訴人提供之安控軟體，威翰公司究
    竟得為如何之開發利用，完全付諸闕如。依該合作契約之約
    定，告訴人既有提供安控軟體原始碼與威翰公司開發利用之
    義務，而合約中對於威翰公司應如何開發利用並未予以明確
    規範，亦未限制其授權範圍，則威翰公司為實際開發己○○○○之需要，而利用華安公司提供之安控軟體原始碼改作為
    己○○○○之內容，並未逾越雙方所訂合作契約之規範目的
    ，自應包含在華安公司依上開合作契約書約定之授權範圍之
    內，否則華安公司直接提供該安控軟體程式與威翰公司利用
    即可，又何須提供安控軟體之原始碼與威翰公司？
  按威翰公司製作販賣之己○○○○，其中除包含安控軟體程
    式外，另含有憑證檔作為辨識之用，且每份憑證檔之資料均
    係獨一無二；而威翰公司因沒有伺服器之緣故，無產生憑證
    檔之能力，故告訴人華安公司與威翰公司簽約後，除提供安
    控軟體原始碼與威翰公司外，並以電子郵件（email）方式
    傳送提供共二萬份之憑證檔與威翰公司製作己○○○○，該
    二批憑證檔分別命名為「Test 1」及「Peacead」，其中「
    Test 1」係供艾摩司企業公司販賣與客戶使用，「Peacead
    」則係由平實數位公司販賣與客戶使用，並非作為測試使用
    ，且己○○○○在執行時必須透過網路連線至華安公司之主
    機認證，威翰公司製作販賣之己○○○○均係依據華安公司
    提供之憑證檔製作，數量亦在兩萬個之內等情，業據證人乙○○分別於原審及本院審理時證述綦詳（原審卷第三十一頁
    、第三十二頁、第八十七頁、上更(一)字卷第五十頁正、反面
    ）；而告訴人華安公司在威翰公司開發製作數位交易憑證過
    程中，曾教導及與威翰公司人員一同進行多次測試，並曾提
    供二萬份憑證檔資料與威翰公司等情，業為告訴人代理人丁○○供承在卷（原審卷第三十八頁）；證人丙○○對於華安
    公司曾提供一萬份名為「TEST」之憑證檔與威翰公司乙節亦
    不否認（原審卷第五十八、六十四頁），自堪認證人乙○○
    之上開證言為真實可採。至於告訴代理人丁○○、及證人丙○○於原審雖指稱華安公司提供之憑證檔僅係做測試之用，
    及華安公司提供之資料足供威翰公司自行生產憑證檔云云，
    然查告訴人始終未能提出威翰公司曾製造販賣「Test 1」及
    「Peacead」以外之其他檔名憑證檔己○○○○之證據資料
    ，此部分之指述已顯然無法證明與事實相符；又證人丙○○
    於原審中先證稱：華安公司曾提供部分原始碼給威翰公司作
    憑證檔使用，上面記載「TEST」名稱，表示測試用等語（原
    審卷第五十八、五十九頁），嗣後又證稱：一開始為了教他
    ，有教他如何產生一萬筆憑證檔，憑證裡寫有憑證販賣公司
    名稱為「TEST」，他們不知道有這樣的記號，就拿去賣等語
    （原審卷第六十四頁），前後證述之內容並不相同；而證人
    丙○○於本院審理時（證人已自華安公司離職）雖陳稱已不
    記得華安公司提供憑證之數量及實際用途，然亦明確證稱：
    測試軟體並不需要一萬個憑證等語（上更(一)字卷第七十四頁
    正、反面），由此亦堪認證人丙○○及告訴代理人於原審關
    於提供之憑證檔僅係作為測試使用乙節並非事實，自不足資
    為不利於被告之論據。
  綜上所述，依據合作契約之約定告訴人即有提供安控軟體與
    威翰公司開發利用之義務，而華安公司亦曾參與威翰公司開
    發己○○○○之過程予以指導及一同參與測試工作，又曾提
    供二萬份憑證檔與威翰公司憑以製作己○○○○等客觀事實
    綜合以觀，自應認華安公司已經授權威翰公司利用其提供之
    安控軟體、憑證檔等電腦程式及資料製造己○○○○。退而
    言之，即使告訴人華安公司主觀上認為該合作契約之約定及
    上開參與己○○○○之開發、測試及提供憑證檔等作為，並
    非授權威翰公司製造販賣己○○○○，致華安公司與威翰公
    司在有無授權部分產生認知上之歧異，然而被告依據上開客
    觀事實認為威翰公司已獲得華安公司之授權而為上開行為，
    主觀上亦顯然無違反著作權法之犯罪故意可言。至於告訴人
    華安公司指稱威翰公司於開發完成後，未予其商議或經其同
    意及擅自銷售己○○○○乙節，亦僅屬雙方因合作契約所未
    規範之事項之結算等爭議所衍生之民事債務問題，與被告有
    無違反著作權法犯行之待證事實無關。此外，又查無其他足
    以證明被告有違反著作權法犯行之積極證據，全案顯有合理
    懷疑存在，自屬不能證明被告犯罪。
四、本案尚屬不能證明被告犯罪，已如前述，原判決未就全案事
    證詳為審酌，遽行對被告論科，自非允洽，被告提起上訴，
    否認犯罪，為有理由，應由本院將原判決關於被告戊○○部
    分撤銷，另為被告無罪之諭知。
據上論斷，應依刑事訴訟法第三百六十九條第一項前段、第三百
六十四條、第三百零一條第一項，判決如主文。
本案經檢察官羅榮乾到庭執行職務。
中    華    民    國    95    年    10    月    20    日
                  刑事第十九庭審判長法  官  宋  棋
                                    法  官  陳憲裕
                                    法  官  蔡明宏
以上正本證明與原本無異。
如不服本判決，應於收受送達後十日內向本院提出上訴書狀，其
未敘述上訴之理由者並得於提起上訴後十日內向本院補提理由書
（均須按他造當事人之人數附繕本）。
                                    書記官  張美華
中    華    民    國    95    年    10    月    20    日


司法院資訊處製作；財團法人民間司法改革基金會備份。
